【裁判字號】    97,上更(一),241
【裁判日期】    980227
【裁判案由】    偽證
【裁判全文】
臺灣高等法院高雄分院刑事判決     97年度上更(一)字第241號
上  訴  人  臺灣高雄地方法院檢察署檢察官
被      告  甲○○
上列上訴人因被告偽證案件，不服臺灣高雄地方法院94年度訴字
第2288號中華民國94年11月16日第一審判決（起訴案號：臺灣高
雄地方法院檢察署94年度偵字第3246號），提起上訴，判決後經
最高法院發回更審，本院判決如下：
    主  文
上訴駁回。
    理  由
壹、公訴意旨略以：被告甲○○（下稱被告）明知前配偶黃醇丹
    係依法申請許可至臺灣地區探親之大陸地區人民，且自民國
    93年4 月4 日起至93年8 月9 日止，受僱於吳春香，在位於
    高雄縣大寮鄉○○村○○路六號「芊芊理容院」內負責指壓
    按摩工作，竟顛倒是非，於93年9 月8 日，臺灣高雄地方法
    院檢察署調查93年度偵字第16645 號吳春香被訴違反臺灣地
    區與大陸地區人民關係條例案件，經臺灣高雄地方法院檢察
    署檢察官以證人身分傳喚到庭，並於供前具結，本應據實陳
    述，不得匿、飾、增、減，竟基於偽證之犯意，於案情有重
    要關係事項，在偵訊中結證稱：「（黃醇丹有無在吳（春香
    ）的推拿店工作？）沒有。」等偽證言詞，而為虛偽陳述，
    意圖協助吳春香逃避相關刑事責任。因認被告涉犯刑法第
    168 條偽證罪嫌。
貳、按犯罪事實應依證據認定，無證據不得認定犯罪事實；不能
    證明被告犯罪者，應諭知無罪之判決，刑事訴訟法第154 條
    第2 項、第301 條第1 項分別定有明文。又事實之認定，應
    憑證據，如未能發現相當證據，或證據不足以證明，自不能
    以推測或擬制之方法，為裁判基礎；且認定不利於被告之事
    實須依積極證據，苟積極證據不足為不利於被告事實之認定
    時，即應為有利於被告之認定；另認定犯罪事實所憑之證據
    ，雖不以直接證據為限，間接證據亦包括在內，然而無論直
    接證據或間接證據，其為訴訟上之證明，須於通常一般之人
    均不致有所懷疑，而得確信其為真實之程度者，始得據為有
    罪之認定，倘其證明尚未達到此一程度，而有合理之懷疑存
    在而無從使事實審法院得有罪之確信時，即應由法院為諭知
    被告無罪之判決（最高法院40年度台上字第86號、30年度上
    字第816 號、76年度台上字第4986號判例意旨參照）。又刑
    事訴訟法第161 條已於91年2 月8 日修正公布，其第1 項規
    定：檢察官就被告犯罪事實，應負舉證責任，並指出證明之
    方法。因此，檢察官對於起訴之犯罪事實，應負提出證據及
    說服之實質舉證責任。倘其所提出之證據，不足為被告有罪
    之積極證明，或其指出證明之方法，無從說服法院以形成被
    告有罪之心證，基於無罪推定之原則，自應為被告無罪判決
    之諭知（最高法院92年台上字第128 號判例意旨參照）。
參、證據能力方面：
    按傳聞法則之重要理論依據，在於傳聞證據未經當事人之反
    對詰問予以核實，乃予排斥，惟若當事人已放棄對原供述人
    之反對詰問權，於法院審判時表明同意該等傳聞證據可作為
    證據，基於證據資料愈豐富，愈有助於真實發現之理念，並
    貫徹刑事訴訟法修法加重當事人進行主義之精神，確認當事
    人對於證據能力有處分權之制度，傳聞證據經當事人同意作
    為證據，法院認為適當者，亦得為證據。另當事人於調查證
    據時，對於傳聞證據表示「沒有意見」、「對於證據調查無
    意見」，而未於言詞辯論終結前聲明異議，應視為已有將該
    等傳聞證據採為證據之同意，此刑事訴訟法第159 條之5 定
    有明文。檢察官及被告於本院準備程序時已表示對於全案傳
    聞證據之證據能力均無意見，且同意作為本案之證據（見本
    院卷第22頁），依刑事訴訟法第159條之5之規定，檢察官及
    被告均已同意本案傳聞證據均有證據能力，本院斟酌該等證
    據並非非法取得，亦無證明力明顯過低之情形，是該等證據
    ，均得採為證據。
肆、實體方面：
    公訴人認被告涉犯偽證罪嫌，係以(1)被告於臺灣高雄地方法
    院檢察署93年度偵字第16645號93年9月8日之訊問筆錄；(2)
    被告於上開訊問筆錄所簽立之證人結文；(3)被告證述內容與
    證人即被告前配偶黃醇丹所述不符，顯係迴護吳春香之虛偽
    證詞，為其論斷之依據。訊據被告固坦承有於93年9 月8 日
    ，在臺灣高雄地方法院檢察署為上開證述內容不諱，惟矢口
    否認有偽證犯行，辯稱：伊係據實陳述等語。經查：
一、按命證人具結，依刑事訴訟法第187 條第1 項、第189 條第
    1 項、第2 項、第3 項之規定，應履行下列程序始為合法：
    證人具結前，應告以具結之義務及偽證之處罰。具結應於結
    文內記載當據實陳述，決無匿、飾、增、減等語。結文應命
    證人朗讀；證人不能朗讀者，應命書記官朗讀，於必要時並
    說明其意義。結文應命證人簽名、蓋章或按指印。若未履行
    此等程序而命具結，縱其陳述虛偽，不能依刑法第168 條偽
    證罪論科。又刑事訴訟法第181 條規定：「證人恐因陳述致
    自己或與其有前條第1 項關係之人（現為或曾為證人之配偶
    、直系血親、三親等內之旁系血親、二親等內之姻親、或家
    長、家屬者，與證人定有婚約者，現為或曾為證人之法定代
    理人或現由或曾由證人為其法定代理人者）受刑事追訴或處
    罰者，得拒絕證言。」，旨在免除證人陷於抉擇控訴自己或
    與其有一定身分關係之人、或陳述不實而受偽證之處罰、或
    不陳述而受罰鍰處罰，甚而主觀上認為違反具結文將受偽證
    處罰之困境，且證人此項拒絕證言權，與被告之緘默權，同
    屬不自證己罪之特權，為確保證人此項權利，刑事訴訟法第
    186 條第2 項規定法官或檢察官有告知證人之義務；如法官
    或檢察官未踐行此項告知義務，而告以具結之義務及偽證之
    處罰並命朗讀結文後具結，將使證人陷於如前述之抉擇困境
    ，無異剝奪證人此項拒絕證言權，強迫其作出讓自己入罪之
    陳述，違反不自證己罪之原則，自係侵犯證人此項權利，而
    在證人上開不自證己罪之拒絕證言權被剝奪之情況下，為保
    護自己以免受刑事追訴及處罰，而基於人類的本能為不實之
    陳述，自亦無從令其負偽證之罪刑（司法院院字第1749號解
    釋、最高法院94年度台上字第51號、第2661號、95 年 度台
    上字第90 9號判決意旨參照）。
二、被告自承伊與吳春香係乾姊弟關係，吳春香有陪同伊到大陸
    協助辦理伊與黃醇丹之結婚事宜，93年4 月4 日黃醇丹入境
    臺灣後，伊有載黃醇丹到吳春香所經營之「芊芊理容院」內
    ，93年8 月9 日伊亦有帶黃醇丹到「芊芊理容院」等情（見
    警卷第14至15頁、93年度他字第3642號偵查卷第9 頁）；核
    與證人吳春香陳稱：伊與被告係乾姊弟關係，92年11月間伊
    有陪同被告到大陸看黃醇丹，黃醇丹於93年4 月4 日入境臺
    灣後，被告直接帶黃醇丹到伊經營之「芊芊理容院」內，過
    了1 、2 個鐘頭，被告就將黃醇丹載走了，93年8 月9 日警
    方在「芊芊理容院」臨檢時，黃醇丹亦係在「芊芊理容院」
    內等語（見93年度他字第3642號偵查卷第8 至9 頁）相符。
    由上可知，證人吳春香曾陪同被告到大陸協助辦理被告與黃
    醇丹之結婚事宜，且93年4 月4 日黃醇丹入境臺灣當天，被
    告即將黃醇丹帶至吳春香所經營之「芊芊理容院」，而93年
    8 月9 日警方查獲吳春香涉嫌僱用大陸地區人民黃醇丹在臺
    灣地區從事未經許可之工作時，黃醇丹亦係在「芊芊理容院
    」內。參以證人黃醇丹於檢察官偵查時具結證稱：「我一來
    臺灣，我先生就從機場將我接到他義姐即證人吳春香之芊芊
    理容院店內，我一直住在吳春香經營的店內，我先生偶而來
    店內看我，因我先生本身沒有房子，他都是住在他妹妹家裡
    」、「吳春香經營的是按摩店，都是按節算，每節新臺幣（
    下同）600 元，她抽300 元，我得300 元，做10幾天之後，
    我覺得那工作我做不來，曾到外面打聽工作，但是因為我沒
    有工作證，而且我的證件都被我先生押住，他不給我，所以
    我又繼續在吳春香店內工作，....93 年8月9 日早上在吳春
    香店內我說我做不下去，我要回家（大陸），我先生說我要
    回家，那就離婚好了」、「在臺期間被告並沒有給我家用，
    都是靠我在吳春香店內工作薪資來維生的」等語（見93年度
    他字第3642號偵查卷第14頁）。復衡證人即警員鍾睿賢於原
    審具結證稱：「證人黃醇丹都躲在芊芊理容院3 樓」，證人
    即警員伍啟瑞於原審具結證稱：「事後證人黃醇丹才講她住
    在芊芊理容院3 樓」等情（見原審卷第54、58頁）。再參以
    證人吳春香因違反不得僱用大陸地區人民在臺灣地區從事未
    經許可之工作之規定，業經原審判處罪刑確定，有臺灣高雄
    地方法院94年度簡字第769 號刑事簡易判決書及臺灣高等法
    院被告前案紀錄表各1 份在卷可按（見原審卷第4 至8 頁、
    本院卷第37頁）。凡此種種，均足以證明被告與證人吳春香
    關係密切、情誼深厚，亦足以證明被告有與吳春香共同違反
    不得僱用大陸地區人民在臺灣地區從事未經許可之工作之規
    定之嫌疑。
三、經原審當庭勘驗被告於前開時、地偵訊作證全程之光碟錄影
    ，被告於吳春香所涉前揭案件偵訊作證時，該案偵訊檢察官
    固有告知被告須據實陳述及偽證之處罰，然在命被告於結文
    上簽名具結之前，並未命被告先行朗讀結文之內容，亦未曾
    命書記官朗讀結文內容或詮解其義，即貿然命被告於證人結
    文上簽名等情，有原審94年11月2 日勘驗筆錄在卷可憑（見
    原審卷第88頁），足見被告於上開案件作證時，檢察官並未
    命被告朗讀結文，亦未命書記官朗讀結文並說明其意義，已
    甚明灼。且被告於上開案件作證時，就檢察官所詢：「黃醇
    丹有無在吳（春香）的推拿店工作？」之問題，如為肯定之
    陳述，則其本身已有涉犯與吳春香共同違反臺灣地區與大陸
    地區人民關係條例第15條第4 款、第83條第1 項不得僱用大
    陸地區人民在臺灣地區從事未經許可之工作之規定之可能，
    自屬有受刑事追訴或處罰者之風險，而可以拒絕證言，惟承
    辦檢察官並未告知被告可以拒絕證言（見本院卷第35頁、93
    年度他字第3642號偵查卷第6 至11頁及原審卷第88頁勘驗筆
    錄），亦與刑事訴訟法第181 條、第186 條第2 項之規定有
    違。職是，承辦檢察官以證人身分訊問被告時，非但未命被
    告朗讀結文，亦未依法告知被告得拒絕證言，參照上開法條
    規定、司法院解釋及最高法院判決意旨，自與法定程序有所
    違背，即無從令被告負偽證罪責。
伍、原審因而認被告犯罪無法證明，而為無罪之諭知，認事用法
    並無違誤。檢察官上訴意旨，猶執前詞，指摘原判決不當，
    為無理由，應予駁回。
據上論結，應依刑事訴訟法第368 條，判決如主文。
本案經檢察官陳國全到庭執行職務。
中    華    民    國    98    年    2     月    27    日
                  刑事第七庭    審判長法  官 莊飛宗
                                      法  官 陳明富
                                      法  官 孫啟強
以上正本證明與原本無異。
檢察官如不服本判決應於收受本判決後10日內向本院提出上訴書
狀，其未敘述上訴理由者，並得於提起上訴後10日內向本院補提
理由書狀（均須按他造當事人之人數附繕本）「切勿逕送上級法
院」。
被告不得上訴。
中    華    民    國    98    年    2     月    27    日
                                      書記官 黃富美


司法院資訊處製作；財團法人民間司法改革基金會備份。
